臺灣高等法院臺南分院民事判決　96年度上字第97號
上　訴　人　丁 ○ ○
訴訟代理人　丙○○○
上　訴　人　乙 ○ ○
　　　　　　甲 ○ ○
上二人共同
訴訟代理人　 禎 和　律師
上列當事人間請求拆屋還地事件，兩造對於中華民國96年4 月11
日臺灣臺南地方法院新營簡易庭第一審判決（94年度營訴字第 2
號），分別提起上訴，本院於96年9月4日言詞辯論終結，判決如
下：
    主  文
原判決關於命上訴人乙○○、甲○○應將坐落臺南縣鹽水鎮○○
段五八五地號土地上，超過如附圖臺南縣鹽水地政事務所民國九
十六年七月十三日複丈成果圖所示紅色部分面積零點陸伍平方公
尺之地上物拆除，並將該土地返還上訴人丁○○部分，及該部分
假執行、免為假執行之宣告，暨訴訟費用之裁判均廢棄。
上列廢棄部分，上訴人丁○○在第一審之訴及假執行之聲請，均
駁回。
上訴人乙○○、甲○○其餘上訴駁回。
上訴人丁○○上訴駁回。
第一、二審訴訟費用，由上訴人乙○○、甲○○負擔二十三分之
一，餘由上訴人丁○○負擔。
    事  實
甲、上訴人丁○○方面：
一、聲明：求為判決：（一）原判決關於上訴人丁○○敗訴部分
    廢棄。（二）上訴人乙○○、甲○○應將坐落鹽水鎮○○段
    585 地號土地內，如上訴狀附圖所示紅色部分（原判決已判
    命給付部分除外）之建物拆除，並將該部分土地交還上訴人
    丁○○。（三）上訴人乙○○、甲○○應連帶給付上訴人新
    臺幣（下同）200 萬元，及自起訴狀繕本送達之翌日起至清
    償日止，按年息5％ 計算之利息。（四）上訴人乙○○、甲
    ○○之上訴駁回。（五）第一、二審訴訟費用均由上訴人乙
    ○○、甲○○連帶負擔。
二、陳述：除與原判決記載之事實相同者予以引用外，並補稱：
（一）上訴人丁○○係依民國（下同）93年2 月12日，兩造在鹽
      水鎮調解委員會所立調解書，請求上訴人乙○○、甲○○
      履行約定，上訴人乙○○、甲○○既有占用上訴人丁○○
      之土地，無論其占用土地多大，均有履行調解內容之義務
      ，不發生權利濫用之問題。又土地被他人侵占時，土地所
      有權人可行使民法第767 條之物上請求權，上訴人丁○○
      請求拆屋交地，係行使自己之權利，亦不生權利濫用之問
      題，且上訴人乙○○、甲○○須拆除之地上構造物，只有
      一小部分係73年土地分割時之舊牆壁，大部分為91年所建
      造之新壁，將來上訴人乙○○、甲○○經判決確定拆除地
      上構造物時，上訴人乙○○、甲○○只要在其自己土地上
      豎立柱子即可，並不會影響上訴人乙○○、甲○○所有全
      部建物，上訴人乙○○、甲○○主張上訴人丁○○權利濫
      用，非有理由。
（二）上訴人乙○○、甲○○應拆除如上訴人丁○○所提上訴狀
      附圖所示紅色部分約3.3 平方公尺之地上物，該附圖係地
      政事務所於95年9 月27日所繪製之複丈成果圖，其上有用
      虛線表示上訴人乙○○、甲○○侵入上訴人丁○○所有58
      5 地號土地內牆壁之壁線，惟未算出紅色部分之正確面積
      ，原判決令上訴人乙○○、甲○○應拆除0.71平方公尺土
      地，僅係該紅色部分內之一部分地上物而已。按上訴人乙
      ○○、甲○○所有月津段586 地號土地，與上訴人丁○○
      所有月津段585地號土地相鄰接，586地號土地面積應為36
      .10 平方公尺，585地號土地面積應為162.86 平方公尺，
      585 地號土地被上訴人乙○○、甲○○侵占，致上訴人丁
      ○○目前所使用面積未達162.86平方公尺，相差面積，不
      止原判決所謂0.71平方公尺而已，應由地政事務所測量目
      前兩造實際使用之面積若干。
（三）系爭月津段585地號土地，原係靈水段1101 地號土地，嗣
      與靈水段1102地號土地，合併成靈水段1101地號土地，尚
      未合併為一筆土地前，靈水段1101地號建地179 平方公尺
      ，經原審72年訴字第3519號分割共有物訴訟，當時之共有
      人為上訴人丁○○，與上訴人乙○○、甲○○之母親李翁
 　   儀，及第三人王國旗，依該判決書之附圖及地籍圖謄本，
      可看出上訴人丁○○所分得Ａ部分土地前面之地籍線為一
      直線，後面地籍線也是一直線，上訴人丁○○不可能侵占
      上訴人乙○○、甲○○之土地。系爭土地重測時，因地政
      機關錯誤，使上訴人丁○○所有月津段585 地號土地面積
      減少，上訴人丁○○主張重測錯誤，上訴人乙○○、甲○
      ○之被繼承人李翁儀主張未重測錯誤，上訴人丁○○聲請
      更正，經省政府地政處土地測量局再重測後，發覺鹽水地
      政事務所之重測作業確有錯誤，使上訴人所有面積短少，
      87年7 月29日雙方在鹽水地政事務所協調，結果為「重測
      成果依法予以撤銷，由雙方重新指界，重新測量。」重測
      結果，上訴人丁○○所有月津段585地號土地面積應為162
      .86 平方公尺。嗣上訴人丁○○之母親丙○○○於94年間
      ，發覺上訴人乙○○、甲○○用鋼筋住上訴人所有房屋
      之鋼筋，經丙○○○阻止，上訴人乙○○、甲○○不聽，
      丙○○○乃向警局報案，鹽水分駐所警察到現場照相，上
      訴人乙○○、甲○○始將鐵筋剪斷，將其新柱子拉開，丙
      ○○○離開，上訴人乙○○、甲○○利用暗夜再施工，再
      用鐵條住上訴人丁○○屋柱之鐵筋，侵占約 3.3平方公
      尺，若地下之地基也算在內，約侵占 6.6平方公尺。嗣經
      上訴人丁○○向鹽水調解委員聲請調解，雙方於93年2月1
      2 日立調解書，約定「兩造同意將來房屋要拆建整修時，
      以地政機關複丈鑑界之界址為準，如任何一方有越界建築
      情形，願意無條件拆屋還地。」惟該調解書因未附附圖，
      又未確定何方侵占何方之土地若干，原審未准予核定，而
      不具執行名義之效力，惟兩造間可發生契約之效力，雙方
      應遵守該調解書之約定，嗣上訴人丁○○聲請鹽水地政事
      務所鑑界，測量人員於 93年3月24日到實地複丈，確認上
      訴人乙○○、甲○○有占用上訴人丁○○所有土地，如起
      訴狀附圖所示約 3平方公尺，系爭土地以前複丈數次，每
      次複丈皆為上訴人乙○○、甲○○侵占上訴人丁○○土地
      ，93年3月24 日測量人員到現場時，留下一支其認為正確
      之鋼釘，上訴人乙○○、甲○○當天就鑑定結果也滿意，
      且言明很樂意奉還土地，但當場向上訴人訴訟代理人丙○
      ○○表示給他一點時間，丙○○○答應給上訴人乙○○、
      甲○○一星期，詎上訴人乙○○、甲○○一直未履行拆屋
      還地。上訴人丁○○欲在 585地號土地修建房屋，並於93
      年 8月24日委託案外人志和工程行估計修建房屋之費用，
      是上訴人丁○○有決心要收回被侵占土地從事建築。上訴
      人乙○○、甲○○若有自信其未侵占上訴人丁○○土地，
      上訴人丁○○提議，請其將其建物全部拆除清楚再複丈，
      若其未侵占上訴人丁○○之土地時，願意負擔回復原狀之
      費用，若上訴人乙○○、甲○○有侵占上訴人丁○○之土
      地時，應無條件交還土地。
（四）案外人鄭添福於原審之證言不實在，其所提出「地籍調查
      表」內所蓋「丙○○○」之印文，並非丙○○○之印章所
      蓋，該印章又非丙○○○之印章，料必係曾經發現重測錯
      誤時，鄭添福所偽造。又雙方為重測錯誤之事，曾於87年
      7 月29日在鹽水地政事務所開協商研討會，結論為「經查
      對地籍圖調查表，發現月津段585地號與同段586地號土地
      毗鄰之界址記載不一致，核與重測規定不符，前開土地之
      重測成果，依法予以撤銷後再通知雙方土地所有權人重新
      指界。」嗣鹽水地政事務所並未依研討會之結論履行，鄭
      添福在本案原審卻謂其有請其同事到現場複丈，不過未通
      知當事人雙方而已……云云，該證言顯不實在，因地政人
      員既為有糾紛之土地要實地測量，必會通知雙方，豈有不
      通知雙方利害關係人到場之理？
（五）原審於95年1 月16日履勘現場時，上訴人丁○○訴訟代理
      人有表示很多意見，原判決卻未將各該意見全部紀錄予以
      採用，且又未說明何以不採用之理由。上訴人丁○○在原
      審也有先後提出相片6張及4張，可證明上訴人乙○○、甲
      ○○表面上有還土地給上訴人丁○○，然事實上更加侵入
      上訴人丁○○之土地，此履勘現場對照相片即明。而上訴
      人乙○○、甲○○之律師不瞭解實際案情，上訴人訴訟代
      理人丙○○○則對案情徹底瞭解，丙○○○依據事實為陳
      述，上訴人乙○○、甲○○之律師怕法院瞭解真相，竟於
      95年10月13日遞狀，向法院聲請撤銷丙○○○之訴訟代理
      權，實在不該。又上訴人丁○○起訴後，追加上訴人乙○
      ○、甲○○應連帶賠償損害金200 萬元，其理由如上訴人
      丁○○於96年1 月18日提出於原審之民事書狀所載，尤其
      因本案糾紛之拖延，使上訴人至今未能著手建築，包括物
      料大漲之損失，上訴人丁○○之損失不止200 萬元，爰仍
      請求給付200萬元之損害金。
三、證據：除引用原審之立證方法外，並聲請履勘現場，及提出
    臺南縣鹽水地政事務所95年9 月14日土地複丈成果圖、月津
    段585、586地號土地登記謄本、87年7 月29日協商研討會會
    議紀錄等件各影本為證。
乙、上訴人乙○○、甲○○方面：
一、聲明：求為判決：（一）原判決不利於上訴人乙○○、甲○
    ○部分廢棄。（二）上列廢棄部分，上訴人丁○○在第一審
    之訴及假執行之聲請均駁回。（三）上訴人丁○○之上訴駁
    回。（四）第一、二審訴訟費用均由上訴人丁○○負擔。
二、陳述：除與原判決記載之事實相同者予以引用外，並補稱：
（一）按和解或調解有創設新法律關係之效力，當事人於達成和
      解或調解條件後，在條件未成就前，債權人自無要求履行
      之權利：兩造曾於 93年2月12日在臺南縣鹽水鎮調解委員
      會，就兩造分別所有之月津段585、586地號土地是否越界
      占用情事達成調解，其調解成立內容為「兩造同意將來房
      屋要拆建整修時，以地政機關複丈鑑界之界址為準，如任
      何一方有越界建築情形，願意無條件拆除還地。」即兩造
      達成調解之內容，係以「兩造將來房屋要拆建整修時」、
      「以地政機關複丈鑑界一方有越界建築情形」，作為拆除
      還地之停止條件，故上開停止條件未成就前，他方即無要
      求拆屋還地之權利。經查系爭兩造所有土地上之建物，均
      無拆建整修之情，即兩造所約定之停止條件並未成就，則
      上訴人丁○○起訴請求拆屋還地，應無理由。
（二）臺南縣鹽水地政事務所93年11月12日土地複丈成果圖之複
      丈結果並不正確：兩造所有坐落月津段585、586地號土地
      ，或因地籍圖老舊破損，或因附近土地建物林立施測困難
      ，致兩造土地經多次測量，但複丈結果均不相同，此觀原
      審93年11月3日現場勘驗筆錄詳載「地政人員稱於93年3月
      24日因兩造聲請調解到現場施測，並於系爭舊牆之前方，
      釘有鋼釘作為前方之界樁，但是兩造於系爭二筆土地上建
      滿建物，以致無法到後方另設界樁．．．另地政人員於93
      年 3月24日施測時，發現系爭舊牆是否有侵占到上訴人丁
      ○○的土地上，亦不能測量，所以以系爭舊牆及前方所設
      置界樁拉直線，以函數計算之方式算出系爭二筆土地之界
      址，但是並不是很精確。」等語即明，從而臺南縣鹽水地
      政事務所93年11月12日之土地複丈成果圖，是否正確顯令
      人質疑。又上開土地複丈成果圖，鹽水地政事務所係以編
      號1601點為兩造相鄰土地之界址點，測量單位並以該點往
      內計算上訴人乙○○、甲○○建物，占用上訴人丁○○土
      地之面積；惟觀上訴人乙○○、甲○○之建物現況，由編
      號 1601點往內計算約有105公分直線距離並無建物，則上
      訴人乙○○、甲○○建物於該範圍內顯無占用上訴人丁○
      ○土地之情，是鹽水地政事務所該土地複丈成果圖，顯然
      有誤。尤其該土地複丈成果圖，其中標號3－4線段標明占
      用之長度距離為 0.099公尺，但原審另委請鹽水地政事務
      所人員，到場向兩造說明界址點位置，因室內無法標出界
      址點，測量人員乃由室外之界址點向北移 1公尺定點，再
      往內側標出定點，卻發現內側定點測量結果，僅0.04公尺
      位於系爭舊牆壁內（相當於複丈成果圖3－4線段，兩者誤
      差達0.059 公尺），是同為鹽水地政事務所之測量結果，
      前後卻有0.059 公尺之誤差，亦可徵該複丈成果圖尚無可
      採，難以證明上訴人乙○○、甲○○確有占用之事實。
（三）復按權利之行使不得違反公共利益，行使權利履行義務應
      依誠實及信用方法，民法第148 條定有明文。上訴人建物
      之舊牆壁，乃上訴人乙○○、甲○○於73年間經法院判決
      土地分割後，依分割界址興建而成，上訴人乙○○、甲○
      ○絕無越界之情，否則上訴人丁○○豈無爭執，嗣或因地
      政事務所保管之地籍圖老舊破損，或建物林立測量困難，
      或測量技術無法突破，導致鄰近土地測量結果面積有增減
      之虞，但此實難歸責上訴人乙○○、甲○○，且測量結果
      是否準確，連地政測量人員均無把握，則此測量結果是否
      足認上訴人乙○○、甲○○之舊牆壁有越界占用之情，恐
      有可疑！再退萬步言，系爭舊牆壁為上訴人乙○○、甲○
      ○建物所需，縱認有越界占用上訴人丁○○土地，亦僅極
      小面積（約僅0.21坪），則強行拆除之結果（須將狹長型
      之牆壁切除），將致上訴人乙○○、甲○○建物倒塌，嚴
      重危及上訴人乙○○、甲○○及相鄰建物之安全，實有違
      公共利益。況上訴人丁○○因土地複丈之結果，亦越界占
      用建物後方之鄰地，惟與鄰地達成日後均拆除房屋時才返
      還之協議，而兩造亦有達成相似之調解協議，上訴人丁○
      ○卻違反調解協議訴請拆屋還地，實有違誠信原則。
三、證據：除引用原審之立證方法外，並補提出臺南縣鹽水鎮調
    解委員會調解書影本1份為證，及請求履勘現場。
丙、本院依職權囑請鹽水地政事務所會同測量履勘現場。
    理  由
一、上訴人丁○○起訴主張：坐落臺南縣鹽水鎮○○段585 地號
    土地係上訴人丁○○所有，鄰地月津段586 地號土地則為上
    訴人乙○○、甲○○所共有，91年間上訴人丁○○發覺上訴
    人乙○○、甲○○前建造之「鐵厝」，有侵占上訴人丁○○
    所有585 地號部分土地，即向派出所報案處理，經上訴人乙
    ○○、甲○○答應交還，並用吊車將其建物拉離上訴人丁○
    ○之土地，佯將土地還給上訴人丁○○，惟上訴人乙○○、
    甲○○嗣仍將其鐵厝之屋壁，延伸於上訴人丁○○所有58 5
    地號地號土地內，利用上訴人丁○○之舊壁施工，占用如上
    訴狀附圖斜線所示部分約 3.3平方公尺，經上訴人丁○○向
    鹽水鎮調解委員會申請調解，於 93年2月12日書立調解書，
    兩造同意將來上訴人丁○○或任何一方之房屋要拆建整修時
    ，如任何一方有越界建築情形者，應無條件拆屋還地，雖該
    調解書因未附圖及未確定何方侵占何方之土地若干，致原審
    法院未准予核定，而不具執行名義之效力，惟兩造之間已發
    生契約效力，兩造應遵守該和解書之約定。嗣上訴人丁○○
    申請鹽水地政事務所鑑界，測量人員於 93年3月24日到場實
    地複丈，確認上訴人乙○○、甲○○有占用上訴人丁○○所
    有土地，如上訴人附圖所示斜線部份約 3.3平方公尺，並在
    界址處釘鋼釘一支，上訴人乙○○、甲○○就該鑑定結果亦
    滿意，言明樂意奉還土地，詎迄今仍未見上訴人乙○○、甲
    ○○拆屋還地。上訴人丁○○現欲將 585地號土地上之舊屋
    拆除重建，須收回系爭土地，已於 93年7月23日以存證信函
    ，催告上訴人乙○○、甲○○應遵守諾言拆屋還地，且於93
    年8月24 日委託志和工程行估價修建房屋費用，惟上訴人乙
    ○○、甲○○仍置之不理。爰依民法第 767條土地所有權之
    規定及兩造調解書之約定，訴請上訴人乙○○、甲○○應拆
    屋還地，及賠償 200萬元等語。（原審判決上訴人乙○○、
    甲○○應就越界占用0.71平方公尺地上物拆除，並將該土地
    返還上訴人丁○○，另駁回上訴人丁○○其餘之訴後，兩造
    各就其敗訴部分提起上訴，事涉本院審判範圍，合先敘明）
二、上訴人乙○○、甲○○則以：其等所有月津段586 地號土地
    ，與上訴人丁○○所有同地段585 地號土地交界處，有上訴
    人丁○○所有之磚造牆壁為界，系爭牆壁並無越界占用上訴
    人丁○○之土地，此有鹽水地政事務所81年1月5日測量成果
    圖足稽，上訴人丁○○指上訴人乙○○、甲○○之建物牆壁
    有越界占用土地情事，顯與事實不符。又上訴人丁○○指上
    上訴人乙○○、甲○○於91年間，將鐵厝之屋壁延伸於上訴
    人丁○○所有之585 地號土地內，而有占用土地之情事，亦
    非事實。且上訴人丁○○無端以上訴人乙○○、甲○○牆壁
    占用其土地為由，向鹽水鎮調解委員會申請調解，上訴人乙
    ○○、甲○○不堪其擾，雖同意將來房屋要拆建整修時，以
    地政機關複丈鑑界為準，如任何一方有越界建築情形，願意
    無條件拆除還地，然上訴人乙○○、甲○○之建物並無越界
    ，上訴人丁○○亦無拆屋重建情事，所言亦無理由。另上訴
    人丁○○指測量人員於93年3 月24日到場實地複丈，確認上
    訴人乙○○、甲○○之建物有占用約3.3 平方公尺，上訴人
    乙○○、甲○○就鑑定結果滿意，並言明很樂意奉還土地，
    當場曾要求上訴人丁○○母親給其一點時間，上訴人丁○○
    母親答應給上訴人乙○○、甲○○1 星期時間云云，亦非事
    實等語，資為抗辯。
三、經查坐落鹽水鎮○○段585 地號土地係上訴人丁○○所有，
    鄰地月津段586 地號土地則為上訴人乙○○、甲○○所共有
    ，兩造曾於93年2 月12日在臺南縣鹽水鎮調解委會，就兩造
    分別所有之月津段585、586地號土地，是否有越界占用情事
    達成調解，其調解成立內容為「兩造同意將來房屋要拆建整
    修時，以地政機關複丈鑑界之界址為準，如任何一方有越界
    建築情形，願意無條件拆除還地。」惟未經法院核定等情，
    既為兩造所不爭執，並有土地登記謄本、地籍圖謄本、鹽水
    鎮調解委員會調解書等件，附於原審卷足稽，自堪信實。惟
    上訴人丁○○另主張上訴人乙○○、甲○○之建物，有越界
    建築占用其土地之情事，上訴人乙○○、甲○○應拆屋還地
    並賠償損害乙節，既為上訴人乙○○、甲○○所堅詞否認，
    並以上揭情詞置辯，致兩造互有爭議。是本件所應審究者，
    厥為上訴人乙○○、甲○○之建物，是否有越界占用上訴人
    丁○○土地之情事，如有其占用面積若干？上訴人丁○○得
    否請求上訴人乙○○、甲○○拆屋還地？及請求上訴人乙○
    ○、甲○○賠償損害？各情而已。茲更詳細說明如下：
（一）首按臺灣地區之地籍原圖於第二次世界大戰時炸燬，目前
      各地政事務所使用之地籍圖，係日據時期依據地籍原圖套
      繪成之副圖，臺灣地區光復之初，限於人力、物力、財力
      不足，未能重新實施地籍測量，乃以日據時期測量成果，
      辦理土地總登記，此乃當時不得已之權宜措施，此類地籍
      圖使用迄今已 8、90年餘，折損、破舊、比例尺過小，不
      敷實際使用，自有賴地籍圖重測，重新建立新地籍測量成
      果，始能確實保障合法權益。另地籍圖之重測，因其測量
      技術及使用儀器遠較日據時期精密優良，又數十年來，土
      地因人為或天然地形變遷，界址與原地籍圖不符，加以複
      丈時誤差之配賦，乃使重測前後土地面積發生增減，成為
      必然事實，本件系爭土地經多次複丈，仍不能使紛爭平息
      ，甚或驚動柏台，社會成本勞費甚鉅。次按已辦地籍圖測
      量之地區，因地籍圖原圖破損、滅失、比例尺變更或其他
      重大原因，得重新實施地籍測量，土地法第 46條之1定有
      明文。衡諸土地重測之目的在於求地籍資料之正確，利用
      科學方法，更新測量技術和儀器，普收測量整理實效，使
      地籍登記趨於正確，以杜糾紛。縱因此重測之地籍，與原
      土地界址不符，應屬今昔測量技術精確度不同所致之結果
      ，然經更精密之儀器予以測量並具體鑑定其界線，故應以
      現今較為精密之測量結果為準。
（二）經查系爭土地已於88年間地籍重測完成，並已依新地籍圖
      管理使用，不惟已據鹽水地政事務所測量員陳隆俊，於本
      院履勘現場時陳明在卷，並有系爭土地之登記謄本附於原
      審卷足稽，是系爭土地之使用自應以重測之地籍圖為準據
      。而上訴人乙○○、甲○○之建物有無越界占用上訴人丁
      ○○之土地，對此上訴人丁○○雖依鹽水地政事務所95年
      9 月25日之複丈成果圖，認上訴人乙○○、甲○○占用上
      訴人丁○○所有土地約 3.3平方公尺云云；惟考該複丈成
      果圖，係原審法院囑請測量爭執之界址點，並非用以測量
      實際占用之面積，此觀原審之勘驗筆錄，及該圖無占用面
      積之記載即明，是上訴人丁○○堅詞以該圖說，據為計算
      上訴人乙○○、甲○○占用其所有土地之面積，即難為本
      院所認同。至鹽水地政事務所 93年11月3日之複丈成果圖
      ，雖認上訴人乙○○、甲○○占用上訴人丁○○所有土地
      約0.71平方公尺云云；惟依原審該次勘驗筆錄記載：「地
      政人員稱於 93年3月24日因兩造聲請調解到現場施測，並
      於系爭舊牆之前方，釘有鋼釘作為前方之界樁，但是兩造
      於系爭 2筆土地上建滿建物，以致無法到後方另設界樁…
      另地政人員於 93年3月24日施測時，發現系爭舊牆是否有
      侵占到上訴人丁○○的土地上，亦不能測量，所以以系爭
      舊牆及前方所設置界樁拉直線，以函數計算之方式算出系
      爭2 筆土地之界址，但是並不是很精確。」等語，已不難
      看出因附近土地建物林立施測困難，致系爭土地難為精確
      之測量；且該複丈成果圖，係以編號1601點為兩造相鄰土
      地之界址點，並以該點往內計算上訴人乙○○、甲○○建
      物，占用上訴人丁○○土地之面積；惟上訴人乙○○、甲
      ○○之建物現況，由編號 1601點往內計算約有105公分直
      線距離並無建物，此觀現場建物實況即明，是上訴人乙○
      ○、甲○○建物於該範圍內，顯無占用上訴人丁○○土地
      之情事，該複丈成果圖所計算占用之面積範圍，即與現場
      實況不符，亦難為本院所憑採。而鹽水地政事務所 96年7
      月13日之複丈成果圖，認定上訴人乙○○、甲○○占用上
      訴人丁○○所有土地0.65平方公尺乙節，其測量過程固亦
      難脫上揭施測困難之情境，惟已無上揭 93年11月3日複丈
      成果圖，併將無建物部分併計越界占用範圍之瑕疵，且復
      就585地號實地計算面積，與重測後登記面積 162.86平方
      公尺相符，予以測量說明在案，堪認該複丈成果圖已符合
      實地現況，自足據採為上訴人乙○○、甲○○之建物，越
      界占用上訴人丁○○土地面積之認定。上訴人乙○○、甲
      ○○雖仍以該複丈成果圖所確定占用面積僅0.65平方公尺
      ，應係測量誤差所致，惟測量人員既係以精密之儀器測量
      具體鑑定界線，並精算出越界占用之面積，復無確切證據
      證明該鑑定不實，自仍應以該複丈成果圖為準，不容上訴
      人乙○○、甲○○藉詞否認有占用之情事。
（三）次按所有人對於無權占有其所有物者得請求返還之，對於
      妨害其所有權者得請求除去之，民法第767 條定有明文。
      上訴人乙○○、甲○○所有586 地號之建物，既越界無權
      占有上訴人丁○○所有585地號土地面積0.65 平方公尺，
      則上訴人丁○○依物上請求權之法律關係，請求上訴人乙
      ○○、甲○○拆除占用部分之地上建物，並將土地返還上
      訴人丁○○，自屬有據。雖上訴人乙○○、甲○○以兩造
      上揭調解內容，認係以「兩造將來房屋要拆建整修時」、
      「以地政機關複丈鑑界一方有越界建築情形」，作為拆屋
      還地之停止條件，兩造所有系爭土地上之建物，均無拆建
      整修之情，停止條件尚未成就，上訴人丁○○不得請求拆
      屋還地云云。惟按依鄉鎮市調解條例規定，由各該鄉鎮市
      公所調解委員會調解成立所作成之調解書，係屬雙方當事
      人以終止爭執為目的而互相讓步所為之合意，縱該調解書
      因未經法院核定，不生鄉鎮市調解條例第24條第2 項規定
      ，與民事確定判決有同一之效力，仍應認為具有私法上和
      解契約之效力，最高法院著有87年度臺上字第2342號判決
      意旨足參。卷查兩造上揭調解書，雖未經法院核定，不具
      民事確定判決之效力，惟既仍有私法上和解契約之效力，
      且該調解內容係「兩造同意將來房屋要拆建整修時，以地
      政機關複丈鑑界之界址為準，如任何一方有越界建築情形
      ，願意無條件拆除還地。」復有該調解書存於原審卷足憑
      ，況上訴人丁○○欲在585 地號土地修建房屋，亦已於93
      年8月24 日委託案外人志和工程行估計修建房屋之費用，
      而有該估價單附於原審卷可佐，顯見上訴人丁○○整修房
      屋之停止條件已成就，且經複丈鑑定結果，上訴人乙○○
      、甲○○之房屋，確有越界無權占用上訴人丁○○土地之
      情事，則依約上訴人乙○○、甲○○自應拆屋還地至明。
      上訴人乙○○、甲○○抗辯系爭拆屋還地之停止條件尚未
      成就，上訴人丁○○不得請求拆屋還地云者，即無足採。
      又上訴人乙○○、甲○○無權占用上訴人丁○○之土地，
      無論其占用土地大小，上訴人丁○○既可行使物上請求權
      ，請求上訴人乙○○、甲○○拆屋交地，且上訴人乙○○
      、甲○○復有履行調解內容之義務，上訴人丁○○自係合
      法權利之行使，與社會公益無違，另上訴人乙○○、甲○
      ○所須拆除之地上構造物，僅小部分牆壁，以目前營建技
      術水準，將不致影響上訴人乙○○、甲○○所有全部建物
      之安全，上訴人乙○○、甲○○抗辯上訴人丁○○訴請拆
      屋還地，其建物所受損害較鉅，上訴人丁○○取得土地利
      益不大，顯係權利濫用云云，亦非有據，不足取信。
（四）又上訴人丁○○雖主張其欲重建樓上及樓下牆壁，因上訴
      人乙○○、甲○○侵占其土地使其無法施工，致不能使用
      原來之工字鐵及鐵片，須重新購買工字鐵及鐵片，加上挖
      地基工資及材料損失估計為70萬元；又因上訴人乙○○、
      甲○○侵占其土地未能修建致不能居住出租，每一個月損
      失1萬元，自73年至95年底止共計23年損失為276萬元；另
      上訴人乙○○、甲○○侵占其土地前鄰地為空地，現鄰地
      已蓋房屋，上訴人丁○○如修建房屋，必會損及鄰屋牆壁
      磁磚及部分屋頂，致對鄰居負賠償責任，應付賠償金20萬
      元。總計上訴人丁○○受損 366萬元，上訴人丁○○僅請
      求上訴人乙○○、甲○○賠償 200萬元云云。惟按當事人
      主張有利於己之事實者，就其事實有舉證之責任，民事訴
      訟法第277 條定有明文。上訴人丁○○就其主張受有損害
      部分，微論迄未提出積極確切證據以實其說，已難輕信，
      且依兩造上揭調解書所載「兩造同意將來房屋要拆建整修
      時，以地政機關複丈鑑界之界址為準，如任何一方有越界
      建築情形，願意無條件拆除還地。」之內容，既係無條件
      拆屋還地，且上訴人丁○○之系爭房屋現狀，雖有本件爭
      訟進行中，然亦非不能居住或為其他使用，尤以尚未進行
      拆除重修，則上訴人丁○○請求各該所謂之重新購買工字
      鐵及鐵片費用、不能居住出租、損害鄰屋賠償費用等損害
      ，即無理由，不應准許。
四、綜上所述，上訴人丁○○依物上請求權及調解契約之法律關
    係，請求上訴人乙○○、甲○○應將坐落鹽水鎮○○段 585
    地號土地上，如附圖臺南縣鹽水地政事務所96年7 月13日複
    丈成果圖所示紅色部分面積0.65平方公尺之地上物拆除，並
    將土地返還上訴人丁○○，洵屬有據，應予准許。至其餘逾
    此範圍面積之請求及損害金之請求部分，及假執行之聲請，
    則屬無據，不應准許。原審就超過上揭應准許如附圖臺南縣
    鹽水地政事務所96年7 月13日複丈成果圖所示紅色部分面積
    0.65平方公尺之地上物拆除，並將土地返還上訴人丁○○部
    分（即0.06平方公尺），為上訴人乙○○、甲○○敗訴之判
    決，並為假執行之宣告，即有未合。上訴人乙○○、甲○○
    上訴意旨，執詞指摘原審此部分判決不當，求予廢棄改判，
    自為有理由，應由本院將原審此部分判決，及此部分假執行
    、免為假執行之宣告，予以廢棄改判如主文第2 項所示。至
    原審就上揭應准許拆屋還地0.65平方公尺部分，判決上訴人
    丁○○勝訴，並為假執行、免為假執行之宣告；及原審就上
    訴人丁○○其餘請求拆屋還地、給付損害金部分，判決上訴
    人丁○○敗訴，及駁回其假執行之聲請；經核認事用法均無
    違誤。兩造就各該敗訴部分，分別上訴執詞指摘不當，求予
    廢棄改判，則為無理由，均應予駁回。
五、又本件事證已臻明確，兩造其餘主張陳述及攻擊防禦方法，
    核與判決之結果不生影響，爰不逐一贅論，併此敘明。
六、據上論結，本件上訴為一部有理由，一部無理由，應依民事
    訴訟法第449條第1項、第450條、第79條、第85條第1項，判
    決如主文。
中　　華　　民　　國　　96　　年　　9 　　月　　18　　日
                  民事第四庭　審判長法　官  王惠一
　　　　　　　　　　　      　　　　法　官  蘇重信
　　　　　　　　　　　      　　　　法　官  林永茂
上為正本係照原本作成。
上訴人丁○○如對本判決上訴，須於判決送達後20日內向本院提
出上訴狀，未表明上訴理由者，應於上訴後20日內，向本院提出
理由書（須附繕本）。依法須繳納裁判費並應委任律師為訴訟代
理人，始得上訴。
中　　華　　民　　國　　96　　年　　9 　　月　　18　　日
                                    書記官  謝素嬿
【附記】
民事訴訟法第466條之1：
(1)對於第二審判決上訴，上訴人應委任律師為訴訟代理人。但上
  訴人或其法定代理人具有律師資格者，不在此限。
(2)上訴人之配偶、三親等內之血親、二親等內之姻親，或上訴人
  為法人、中央或地方機關時，其所屬專任人員具有律師資格並
  經法院認為適當者，亦得為第三審訴訟代理人。
民事訴訟法第466條之2：
  上訴人無資力委任訴訟代理人者，得依訴訟救助之規定，聲請
  第三審法院為之選任律師為其訴訟代理人。
